臺灣高等法院臺南分院刑事判決
　　　上　訴　人　臺灣臺南地方法院檢察署檢察官
　　　被　　　告　丁　○　○
　　　選任辯護人　張　文　嘉
右上訴人因被告違反貪污治罪條例案件，不服臺灣臺南地方法院九十一年度訴字第四
○九號中華民國九十二年八月二十二日第一審判決（起訴案號：臺灣臺南地方法院檢
察署九十年度偵字第一○六三九號），提起上訴，判決後，經最高法院發回更審，本
院判決如左：
      主      文
上訴駁回。
      理      由
一、本件公訴意旨略以：被告丁○○自民國（下同）八十八年七月間起擔任台南縣玉
    井鄉公所中正村村幹事，係依據法令從事公務之人員，竟基於意圖為自己不法所
    有之概括犯意，自八十八年七月二十一日起至八十九年八月九日止，利用職務上
    保管該村辦公室設於台南縣玉井鄉農會信用部存款帳戶（戶名係該村村長朱振山
    ，帳號：一０—一一０—０三一六二—九號）存摺及印鑑之機會，連續按月將玉
    井鄉公所撥入上開帳戶新台幣（下同）五千四百元或四千元不等之村辦公費全數
    提領，除繳付村辦公處之水費、電費及電話費外，將所持有之其餘款項悉數侵占
    入己私自花用。嗣於八十九年八月二十七日為玉井鄉公所派員檢查時發現，共計
    侵占村辦公室費三萬七千零二十六元，因認被告丁○○涉有違反貪污治罪條例第
    四條第一項第一款之侵占公有財物罪嫌云云。
二、按犯罪事實應依證據認定之，無證據不得推定其犯罪事實，又不能證明被告犯罪
    者，應諭知無罪之判決，刑事訴訟法第一百五十四條、第三百零一條分別定有明
    文。又事實之認定，應憑證據，如未能發現相當證據，或證據不足以證明，自不
    能以推測或擬制之方法，為裁判基礎。而所謂證據，係指足以證明被告有犯罪行
    為之積極證據而言，該項證據須適於為被告犯罪之證明者，始得採為斷罪之資料
    。認定不利於被告之事實，須依積極證據，苟積極證據不足為不利於被告事實之
    認定時，即應為有利於被告之認定，更不必有何有利之證據，有最高法院四十年
    台上字第八十六號判例、六十九年台上字第四九一三號判例、三十年上字第八一
    六號判例足資參照。次按貪污治罪條例第四條第一項第一款之侵占公有財物罪之
    成立，係以依據法令從事公務之人員具有意圖為自己或第三人不法所有之意思即
    其主觀上有不法所有之意圖為條件，如僅將保管之公有財物，撥充其他正當公務
    用途或開支不當，不照章核銷，列冊呈報，只屬行政違法處分，尚難認有不法所
    有之意圖，自不能以侵占公有財物罪相繩，亦有最高法院九十二年度台上字第一
    二四四號裁判意旨可按。
三、本件公訴人認被告丁○○涉有違反貪污治罪條例第四條第一項第一款之侵占公有
    財物罪嫌無非以：（一）被告於調查站訊問時坦承：村辦公費除支付水費、電費
    及電話費外，未支付其他費用。（二）被告所製作之辦公處支出、收入使用明細
    帳簿之資料（下簡稱：村辦公費使用明細）及台南縣玉井鄉農會活期存款帳號一
    ０—一一０—０三一六二—九號即戶名為朱振山之交易明細暨傳票影本（下簡稱
    ：村辦公費帳戶明細）之開銷項目中並未列明包括文具及開會費用之支出，是以
    依照該使用明細中所列開銷項目加以計算，村辦公費之餘額應尚有三萬七千零八
    十五元，惟前開村辦公費帳戶明細中僅餘五十九元，足見差額部分即三萬七千零
    二十六元，應係為被告所侵占。（三）證人即玉井鄉公所主計員楊朝民之證述：
    八十九年八月二十七日檢查被告丁○○村辦公費時，他並未將剩餘的村辦公費拿
    給我查核，而是回答說其他的錢被他花掉了等語。（四）台灣電力股份有限公司
    台南區營業處九十年八月十四日台南費核密字第九００八—００八號函暨其附件
    、台灣省自來水股份有限公司第六區管理處政風室九十年八月二十一日九十台水
    六政字第一一九五號函暨其附件影本各一份為依據。惟訊據被告丁○○堅決否認
    有上開犯行，辯稱：村辦公費除了繳交水費、電費、電話費外之固定消費性外，
    還有支出村鄰長之便餐費、文具費、茶葉等與辦公事務有關連性之雜項消費，因
    伊公、私帳混在一起，當時帳沒有做好，亦不知便餐等雜項支出可以報銷，故未
    提出收據，但村辦公費確全數花在公務上，並無侵占入己，帳做不好並不代表有
    侵占等語。經查：
    （一）村辦公費屬公有財物，其「支出項目」，除水電費、電話費外，還包括購
          買茶葉之費用、文具費用、聚餐費用等其他「雜項支出費用」，亦即「支
          出項目」並非僅侷限於水電費、電話費之支出：
          （I）村辦公費之來源：依據「地方民意代表費用支給及村里長事務補助
                條例」第七條規定：村（里）長由鄉（鎮、市、區）公所編列村（
                里）事務補助費，其補助標準，每村（里）每月不得超過新台幣四
                萬五千元。又台南縣政府八十九年九月十五日八九府民行字第一五
                ０三二九號函說明：本縣各鄉鎮市公所得由村里長事務補助費中每
                月提列四千元作為村里辦公處辦公費，而現行玉井鄉各村辦公處辦
                公費，均依前項規定由「村長事務費」中提列四千元作為「村辦公
                費」，村辦公費應於支用時檢據核銷，年度終了時，如有節餘款項
                應予繳庫，有台南縣玉井鄉公所九十一年七月十六日所民字第０九
                一０００六一一０號函、台南縣政府八十九年九月十五日八九府民
                行字第一五０三二九號函各一紙附卷可按（附於原審卷第二十七頁
                、第二十八頁），故村辦公費之來源既源自行政院所編列之地方上
                預算，則自屬公款，而該當「公有財物」無疑。
          （II）村辦公費「支用項目」：包含水電費、電話費等「固定性消費支出
                」外，尚包括一般里幹事出差旅費及文具費、村鄰長之便餐費、茶
                葉費等「與辦公事務有關連性之雜項消費支出」乙節，業據證人即
                台南縣玉井鄉公所主計員楊朝民、證人即台南縣玉井鄉中正村村長
                朱振山、證人即玉井鄉內其他村之村幹事張文聰（玉田村）、郭榮
                松（望民村兼竹圍村）、涂森彥（沙田村兼豐里村）之證述明確在
                卷。
          （III）村辦公費「支用項目」因涉及行政實務，乃極為瑣碎之事，因此法
                雖無明文列舉，但當與村辦公事務相關之項目始得以村辦公費支用
                ，此乃當然解釋，至於一般實務上，村辦公費究竟支用項目範圍為
                何，據證人楊朝民於原審審理時證述：買茶葉及文具是有需要的，
                因村民會到辦公室喝茶，但便餐的部分，可能要問村長比較清楚等
                語（詳原審卷第三十五頁、第三十六頁），而證人即村長朱振山亦
                證述：渠擔任村長一、二十年，每年鄰長因為無給職，所以為了感
                謝他們平日對村里之貢獻，只要經費有剩餘，每年都會藉開會時，
                在餐廳辦桌請他們吃飯，通常一年會舉辦一次，對被告丁○○於原
                審審理時所提出之便餐費用收據並無異議（詳原審卷第五十四頁）
                ；另證人即玉井鄉內其他村幹事張文聰、郭榮松、涂森彥均證述：
                村辦公費一般均用在水電費、電話費、一般里幹事差旅費、文具費
                、村鄰長的便餐費、辦公室所提供茶水之茶葉費用等與辦公室相關
                事項項目，故簡稱為辦公費，至於其中便餐費用，因為牽涉到鄰長
                無給職的問題，所以會有聚會慰勞他們，大概一年約二次便餐，以
                中正村有十六鄰各鄰長，再加上各科室主任，先後任村長等人來計
                算，以一桌三千元計算，便餐費用花費一萬二千元算是正常性開銷
                等語（詳原審卷第六十五頁）。
          （Ⅳ）綜上所述，村辦公費之實務運作情形，其「支用項目」自應包含水
                電費、電話費等「固定性消費支出」外，尚包括一般里幹事出差旅
                費及文具費、村鄰長之便餐費、茶葉費等「與辦公事務有關連性之
                雜項消費支出」乙節堪以認定。
    （二）被告丁○○每月將村辦公費提領後，將之用於水電費、電話費外，尚支用
          於茶葉費、便餐費、文具費等與辦公事務具有關連性之事項，總額共計三
          萬七千三百元，詳細支出如左：（I）八十九年三月十五日飄香茶行收據
          ：茶葉五斤，價額四千元。（II）八十八年十二月二十一日全福莊餐飲收
          據：便餐價額一萬二千元。（III）八十九年八月十三日百里鄉海產店收據
          ：便餐價額一萬二千元。（Ⅳ）八十九年二月二十三日永昌印刷所收據：
          價額四千一百元。（Ⅴ）八十九年四月二十六日永昌印刷所收據：價額五
          千二百元。有其提出茶葉費收據一紙、便餐費收據二紙、文具費收據二紙
          附卷可查，本案應審酌者，為前開收據所列之花費項目是否屬實而已，經
          查：
          （I）關於飄香茶行收據四千元部分：證人飄香茶行張玉梅於本院前審證
                稱：「茶葉是我交給張文聰（按係玉田村、中正村之村幹事，見原
                審卷六五頁），由張文聰賣給被告的」、「收據是我請張文聰幫我
                開立」、「問：為何會有飄香茶行印章及老闆劉基列的印章？答：
                我們是一家人，他（指劉基列）是我小叔，而且我們還沒有分家」
                「收據交給張文聰之前，印章已蓋好」，證人張文聰亦稱：「是飄
                香茶葉行張玉梅拿來放在我這裡，如丁○○要就向我拿，八十九年
                三月五日給一張收據，及九十年四月份給另一張收據，給茶葉就同
                時給收據」、「茶葉收據是我寫的，印章是張玉梅蓋好章交給我的
                」等語（詳本院上訴卷第六十九頁至第七十三頁），至張玉梅稱：
                茶葉是一斤裝真空包裝，沒有用罐子。被告稱：茶葉是一罐一罐紙
                罐子的包裝，茶葉裝在裡面，所稱包裝雖略有出入，惟確有買茶葉
                張玉梅、張文聰及被告並無二致，故飄香茶行收據四千元部分，堪
                認屬實。
          （II）關於全福莊山海產餐廳收據便餐費一萬二千元及百里鄉海產店收據
                便餐費價額一萬二千元部分：證人即餐廳負責人王全福、戊○○均
                證稱：便餐費之收據確為其等所開立屬實，另證人即臺南縣玉井鄉
                公所中正村鄰長乙○○、丙○○、庚○○、甲○○、己○○等於本
                院審理時亦一致證稱：確有前往「老地方山海產餐廳」、「全福莊
                山海產餐廳」聚餐（詳本院九十三年九月三十日筆錄），雖被告於
                九十二年三月十四日曾去函原審，說明八十九年八月十三日鄰長開
                會之地點在戊○○所開設之「老地方山海產餐廳」，並非在「百香
                海產店」（原審卷第四十八頁），惟被告所提出者卻是「百香海產
                店」之收據（原審卷第二十二頁），但「老地方山海產餐廳」與「
                百香海產店」均為戊○○所開設之餐廳，因「老地方山海產餐廳」
                無營業登記，故使用「百香海產店」之收據，除據被告供明外，並
                據證人即鄰長丙○○、己○○等供證在卷，故收據上所載店名雖有
                不符，但被告確有以公款舉辦鄰長餐會之事實，應可認定。另證人
                即村長朱振山於原審審理時證稱：對被告丁○○於所提出之收據及
                金額並無意見，我印象中確實有這件事等語在卷（詳原審卷第五十
                四頁），則上開全福莊山海產餐廳及百里鄉海產店收據應無不實。
          （III）關於永昌印刷所收據四千一百元及五千二百元部分：證人即永昌印
                刷所負責人朱慶昌證稱：永昌印刷所收據二張分別為四千一百元及
                五千二百元為其所開立無誤，中正村辦公室是買文具，所買文具送
                過去，即將收據開過去等語（詳本院上訴卷第七十六頁、第七十七
                頁）。
          （Ⅳ）再審酌以及證人即玉井鄉內其他村幹事張文聰、郭榮松、涂森彥等
                證述：被告丁○○所提出村辦公費花費之相關收據，確實符合村辦
                公費在實務運作上之支出慣例等語在卷（詳原審卷第六十五頁），
                被告丁○○所提出前開收據，既經原審及本院直接審理，而認並無
                瑕疵，自得以之作為被告有利之認定。
    （三）至被告所製作之辦公處支出收入使用明細帳簿（暨推算簿）所載，村辦公
          費除繳交水電費及電話費外，並無文具及餐費支出之記載，且被告於八十
          九年九月十一日接受台南縣政府政風室人員訪談時，已坦承村辦公費除繳
          交水電費及電話費外，並未支付其他費用，另證人玉井鄉公所主計員楊朝
          民亦證稱：「八十九年八月二十七日檢查村辦公費時，被告並無將剩餘之
          村辦公費現金拿給伊查核，當時被告回答錢被他買東西花掉了」等語，惟
          經訊據被告供稱：因伊公、私帳混在一起，當時帳沒有做好，亦不知便餐
          等雜項支出可以報銷，故未提出收據，參酌前述證人之證述及被告所提之
          收據觀之，被告任職台南縣玉井鄉公所中正村村幹事期間，將其所保管之
          村辦公費，除繳納辦公室之水、電及電話費等「固定性消費支出」外，尚
          有支出村鄰長之便餐費、文具費及茶葉等「與辦公事務有關連性之雜項消
          費支出」，是被告之辯解，自屬有據，僅因平時未詳細記帳，又不知村鄰
          長之便餐費可否報帳而未提出單據核銷，惟上開村辦公費，被告既未私行
          侵占花用，因欠缺不法所有之意圖，核與貪污治罪條例第四條第一項第一
          款之侵占公有財物罪之構成要件不合，另被告雖曾利用村辦公費之帳戶供
          私人財務調度，而分別於八十八年十二月二十四日存入私人借貸之面額二
          十二萬元之支票，八十九年七月二十日存入其不休假獎金之公庫支票，並
          均於存入之翌日或數日後提領，有該帳戶之歷史交易查詢單一份附卷，然
          被告前開二次行為，僅足證明被告有不當混用公款、私款之情形，尚與公
          訴人所指之待證事實：「變易公款為其所有私款之挪用行為」無關連性，
          而無法作為不利被告之認定。
四、綜上所述，被告所辯其並未侵占公款等語，尚堪採信，被告任職台南縣玉井鄉中
    正村村幹事，將其村辦公費用於公務所用之茶葉、文具、便餐及其他經常性支出
    （如水電費、電話費），但未逐筆檢據報銷記帳之行為，尚不能以被告之行政上
    疏失，率為認定被告有侵占公有財物之行為，公訴意旨據以起訴之證據不能證明
    被告有涉犯貪污治罪條例第四條第一項第一款之侵占公有財物之犯行，此外又查
    無其他任何積極之證據，足認被告有上述犯行，因此原審以不能證明被告犯罪而
    諭知無罪之判決，核無不合，檢察官上訴意旨，仍執前詞，指摘原判決不當，並
    無可取，為無理由，應予駁回。
五、據上論斷，應依刑事訴訟法第三百六十八條，判決如主文。
本案經檢察官林炎昇到庭執行職務。
中    華    民    國      九十三      年      十      月      七        日
                                  臺灣高等法院臺南分院刑事第五庭
                                      審判長法官  楊    明    章
                                            法官  沈    揚    仁
                                            法官  戴    勝    利
右正本證明與原本無異。
如不服本判決，應於判決送達後十日內向本院提出上訴狀，其未敘述理由者並應於提
出上訴狀後十日內向本院補提理由書（應附繕本)。
                                      法院書記官  李    珍    鳳
中    華    民    國      九十三      年      十      月      七        日
